【裁判字號】    96,醫,8
【裁判日期】    980224
【裁判案由】    侵權行為損害賠償
【裁判全文】
臺灣臺南地方法院民事判決                 96年度醫字第8號
原      告  丁○○○
原      告  己○○
原      告  戊○○
原      告  庚○○
上四人共同
訴訟代理人  劉豐州律師
訴          陳韋利律師
被      告  財團法人奇美醫院
法定代理人  乙○○
被      告  壬○○
被      告  辛○○
上三人共同
訴訟代理人  蔡淑文律師
上列當事人間請求侵權行為損害賠償等事件，經本院於民國98年
2月10日言詞辯論終結，判決如下：
    主  文
原告之訴及假執行之聲請均駁回。
訴訟費用新台幣壹萬捌仟陸佰伍拾肆元由原告負擔。
    事實及理由
壹、程序方面：
一、按當事人喪失訴訟能力或法定代理人死亡或其代理權消滅者
    ，訴訟程序在有法定能力人或取得訴訟能力之本人承受其訴
    訟以前當然停止，民事訴訟法第170條定有明文；依前條所
    定之承受訴訟人，於得為承受時，應即為承受之聲明，同法
    第175條第1項亦有明文。本件被告財團法人奇美醫院（以下
    簡稱奇美醫院）之法定代理人詹啟賢於本件訴訟進行中變更
    ，其新任法定代理人乙○○聲明承受訴訟，合於上開規定，
    應予准許。
二、按訴狀送達後，原告不得將訴變更或追加他訴，但擴張或減
    縮應受判決事項之聲明者，不在此限，民事訴訟法第255 條
    第1項第3款定有明文。本件原告起訴原請求「被告財團法人
    奇美醫院、壬○○、辛○○應連帶給付原告新臺幣（下同）
    1,500,000元，及自民國95年1月5日起至清償日止，按週年
    利率百分之五計算之利息」；嗣於本院審理中具狀擴張、縮
    減其訴之聲明，其中就支出看護費386,000元，原請求
    300,000元，擴張為348,000元、殯葬費原請求200,000 元，
    減縮為152,000元、醫療費用32,682元原告未請求，至訴訟
    標的金額則並未變更（見本院卷第89頁背面）。經核上開原
    告就金額部分所為訴之變更，係擴張或減縮應受判決事項之
    聲明，按諸上揭規定，應予准許，合先敘明。
貳、實體方面：
一、原告起訴主張：
（一）原告丁○○○係訴外人郭登山之配偶，原告己○○、戊○○、庚○○為郭登山之子女。被告壬○○及被告辛○○為
      被告財團法人奇美醫院所僱用、任職於被告奇美醫院永康
      院區而為該醫院執行醫療業務之醫師。郭登山於94年8月8
      日委由被告奇美醫院之主治醫師即被告壬○○進行口腔癌
      手術，被告壬○○明知術後應就郭登山之口部傷口予以有
      效止血，然因其過失未能有效止血，且又明知郭登山於術
      後因未能有效止血，必須細加照料，以避免其因不及吞嚥
      出血而導致呼吸道阻塞，仍未施以必要之注意，果真導致
      郭登山於術後持續出血不及吞嚥而阻塞呼吸道；而負責住
      院病患緊急狀況處理之住院總醫師即被告辛○○，雖於94
      年8月8日下午4時1分時到達郭登山病房對其施以急救，惟
      卻又因未確實注意、瞭解郭登山之病況，而無法及時正確
      判斷當時郭登山呼吸道已因大量出血而阻塞，縱使給予氧
      氣罩，亦無法將氧氣自呼吸道送入郭登山體內，竟只不斷
      給予氧氣罩及重覆施打強心針，而未採取插氣管內管或緊
      急氣切之處置，且直至下午4時15分郭登山已無法量測到
      心跳及血氧濃度，仍疏於再行重新檢視其急救行為是否正
      確及有效，而僅是重複予以施打強心針，終致郭登山因嚴
      重缺氧而成植物人，並於95年3月18日辭世。
（二）對被告抗辯之陳述：
    1.關於被告壬○○是否有醫療疏失：
      原告主張被告壬○○在二方面有醫療疏失。第一，被告壬○○於術後未有效為郭登山止血，且未施以必要之注意以
      避免其因出血而阻塞呼吸道。第二，被告壬○○於郭登山
      因出血而阻塞呼吸道後，並未施以有效之救治。
      (1)關於上述第一點「未有效止血」：
        被告辛○○自承郭登山之呼吸道阻塞，可能是術後的
          出血所造成（本院卷第32頁倒數第3行）。
        由下列護理記錄單之記載，可見郭登山之傷口從未有
          效止血：
          I94年8月8日（原證1號護理紀錄單）：
            13時55分：郭登山自恢復室返回病房15時00分：仍
            有出血情形16時15分：郭登山口吐中量鮮血，
            Suction（抽吸口中吐血）16時23分：Suction（抽
            吸口內血塊）16時25分：Suction（抽吸口內血塊
            ）16時26分：Suction（抽吸口內血塊）16時35分
            ：Dr.辛○○以Idoform填塞右頰傷口，以3×3cm紗
            布填塞右口內傷口16時55分：由病房護理人員代訴
            …術後因傷口出血不止，發現臉部發紺19時50分：
            現手術傷口仍有Bleeding情形，Dr.林哲毅予傷口
            止血中21時05分：壬○○診視，知手術傷口仍出血
            情形，予M/S濕紗布Wet，並予傷口處紗布覆蓋22時
            20分：手術傷口仍出血情形，Dr.林哲毅予傷口填
            塞止血棉，紗布覆蓋，續觀是否再出血情形。
          II94年8月 9日（原證3號護理記錄單）：
            6時0分：臉部傷口仍有滲血情形。滲血30（cc）9
            時20分：病人口內多血塊19時40分：予清水清潔口
            腔，仍有Blood Colt（血塊）。
        根據上開護理紀錄單記載，郭登山於94年8月8日手術
          前約上午7時左右，呼吸仍屬順暢，嗣於7時左右，被
          告壬○○為其進行手術，至13時55分始結束並將郭登
          山自恢復室送返病房後至當日15時止，郭登山口內含
          紗布仍有出血情形，由此顯見，被告壬○○於術後並
          未能有效予以止血，導致郭登山因持續出血而於當日
          下午4時陷入重度昏迷狀態（詳原證1號，當時經家屬
          發現其突然陷入昏迷並立即通知護理人員，此時郭登
          山雙眼瞳孔已放大至5.0，且對光沒有反應），嗣於
          當日下午4時1分許，郭登山血壓已降至74/37毫米汞
          柱（mmHg），血氧濃度僅有23％，偏離正常人血壓
          120/80毫米汞柱（mmHg）及血氧濃度95％至100％甚
          遠。
        另請鈞院送請醫學中心（台大、長庚）鑑定下列事項
          ：（1）郭登山經全身麻醉進行手術後，雖於13時55
          分恢復意識，然是否可能仍有吞嚥障礙？（2）郭登
          山於術後即94年8月8日13時55分至94年8月8日19時00
          分之間，傷口出血量大約若干？（3）該等術後出血
          量是否合理？
      (2)關於上述第二點「壬○○於郭登山呼吸道阻塞後，未施
        以有效救治」：由上開護理記錄單之記載可知，被告壬○○從頭到尾均未採取任何急救措施。
    2.關於被告辛○○是否有醫療疏失：
      (1)原證1號護理記錄單頁碼第6頁16時55分處記載：「由病
        房護理人員代訴…術後因傷口出血不止，發現臉部發紺
        」，且被告辛○○亦自承郭登山必須急救係因呼吸道阻
        塞（見本院卷第32頁倒數第3行），此先敘明。
      (2)惟依原證1號護理記錄單所載，被告辛○○所採之急救
        措施，僅有反覆對郭登山施以氧氣罩給氧及施打強心針
        ，而無任何排除呼吸道阻塞之作為（例如氣管內插管或
        準備氣切），且證人甲○○於鈞院復證稱護理記錄乃是
        「一個動作記一次」（見本院卷第74頁倒數第4行）、
        「邊看邊記」（見本院卷第75頁倒數第11行）、無印象
        辛○○急救時有無插管（見本院卷第73頁倒數第8行）
        、證人丙○○證稱不記得辛○○急救時有無插管（見本
        院卷第70頁倒數第9行），是辛○○於施以氧氣罩給氧
        及施打強心針無效後，並未採取排除呼吸道阻塞之作為
        （插管），可資認定。準此，被告辛○○一開始採取氧
        氣罩給氧及施打強心針固屬正當，然其於上開急救措施
        無效後，未立即採取排除呼吸道阻塞之作為，自不能認
        為符合醫療專業要求。
      (3)被告辛○○辯稱有嘗試插管但未成功，與護理記錄單之
        記載有違，且證人甲○○、丙○○皆不記得有無此事，
        已如前述。雖證人甲○○於鈞院意圖製造護理記錄單記
        載不盡確實之空間，以迴護被告辛○○，而稱「插管沒
        有成功不會紀錄」、「護理記錄可能有時間誤差」云云
        ，惟查，證人甲○○已然證稱護理記錄乃是「一個動作
        記一次」（見本院卷第74頁倒數第4行）、「邊看邊記
        」（見本院卷第75頁倒數第11行），且據甲○○之證述
        ，護理記錄單記載「16時25分陳應輝醫師on Endo中」
        ，乃代表「16時25分陳應輝醫師插管中」，另於16時29
        分始記載「on 7.0 Endo固定23」，代表「插管成功」
        （見本院卷第74頁），其間相差4分鐘，甲○○如何可
        能於16時25分陳應輝醫師插管時即預見其會成功，而加
        以記錄？顯見其所謂「插管沒有成功不會紀錄」云云，
        其實是迴護被告辛○○之詞，而不可信。再者，護理記
        錄單內之事項若屬補記，護理記錄單內即會記載，此由
        原證1號護理記錄單頁碼第7頁於17時39分後補記17時20
        分之事項時，會註明「補」字即可得知。至於所謂「護
        理記錄可能有時間誤差」云云，更屬無稽，蓋護理記錄
        內均有記載郭登山之血壓（BP）及心跳（HR），例如16
        時25分插管時，心跳是每分鐘136次，16時29分插管成
        功時是心跳每分鐘156次、血壓144、84（原證1號頁碼
        第5頁），而據甲○○證述，此等數字乃「看儀器上的
        數字記載」（見本院卷第76頁倒數第14行），可見根本
        無所謂時間差，是甲○○所謂「護理記錄可能有時間誤
        差」云云，亦有迴護被告之嫌，而不足以為有利於被告
        之認定。
    3.被告壬○○、辛○○二人因上述過失致被害人郭登山之身
      體、健康受損致呈現植物人狀態，並終至死亡，該被告二
      人屬共同侵權行為，被告奇美醫院為該二被告之僱用人，
      依民法第184條第1項前段、第185條第1項、第188條第1項
      前段之規定，應與被告壬○○、辛○○連帶負損害賠償責
      任。茲就原告等請求之賠償，說明如下：
      (1)增加生活上需要：
        查郭登山因於呈現植物人狀態之期間，無獨立生活能力
        ，日常生活需他人照顧，此有診斷證明書可證，是被害
        人郭登山本即得依民法第193條規定請求因此增加生活
        上需要之賠償，惟被害人已於95年3月18日死亡，而原
        告等4人分別為郭登山之配偶及子女，依法自得繼承郭
        登山請求被告等依民法第193條賠償其損害之債權；是
        以，原告等4人自得依民法第193條之規定，請求因此增
        加之必須僱請他人照顧被害人郭登山之看護費用。而關
        於看護費用之計算方式：每日給予看護工資2,000 元，
        請求期間自94年9月5日轉出加護病房起至辭世前一日即
        95年3月17日，共計194天，總計388,000元（按依原告
        所提之看護證明所示，應為193天，386,000 元），起
        訴時原請求300,000元，嗣後擴張為348,000 元。
      (2)精神慰撫金部份：
        按「不法侵害他人之身體、健康、名譽、自由、信用、
        隱私、貞操，或不法侵害他人人格法益而情節重大者，
        被害人雖非財產上之損害，亦得請求賠償相當之金額。
        」「前二項規定，於不法侵害他人基於父、母、子、女
        或配偶關係之身分法益而情節重大者，準用之。」民法
        第195條第1項、第3項定有明文。原告等在郭登山術後
        ，見郭登山大量失血、呼吸道因鮮血大量湧出而阻塞、
        終致陷於昏迷而呈現植物人狀態，並於過世前之臥床期
        間，全身插滿各種維生及導流管，不能進食、無法活動
        ，身心承受極大之痛苦；原告丁○○○為被害人郭登山
        之配偶，原告己○○、戊○○、庚○○為被害人郭登山
        之子女，與被害人郭登山間之關係至為親密，此種基於
        配偶關係、子女關係所生之身分法益被侵害時，原告等
        在精神上均感受莫大之痛苦，實非筆墨得以形容。惟基
        於訴訟費用之考量，原告等爰依民法第195條第3項規定
        ，先行請求被告等連帶賠償原告4人各250,000元共計
        1,000,000元之精神慰撫金。
      (3)殯葬費部分：
        按「不法侵害他人致死者，對於支出醫療及增加生活上
        需要之費用或殯葬費之人，亦應負損害賠償責任。」民
        法第192條第1項定有明文。被害人郭登山於成為植物人
        後，不久即於95年3月18日辭世，是原告等因此所支出
        之殯葬費用，自得另依民法第192條之規定，請求被告
        等就郭登山死亡所支出殯葬費共計約200,000元連帶負
        賠償責任。
      (4)綜上，原告得向被告請求之賠償金額計1,500,000元。
    4.被告奇美醫院尚應依債務不履行之法律關係對原告等4人
      負賠償責任：
      (1)按「因可歸責於債務人之事由，致為不完全給付者，債
        權人得依關於給付遲延或給付不能之規定行使其權利。
        因不完全給付而生前項以外之損害者，債權人並得請求
        賠償。」「債務人之代理人或使用人，關於債之履行有
        故意或過失時，債務人應與自己之故意或過失，負同一
        責任。但當事人另有訂定者，不在此限。」民法第227
        條、第224條分別定有明文。又醫師或醫院提供特殊之
        醫療技能、知識、技術與病患訂立契約，為之診治疾病
        ，係屬醫療契約。
      (2)被害人郭登山至被告奇美醫院進行口腔癌治療，由該醫
        院於94年8月8日為其進行手術，而與該醫院成立有償之
        醫療契約，奇美醫院原應負善良管理人之注意義務，惟
        被告壬○○、辛○○係居於被告奇美醫院之使用人之地
        位，為該醫院履行本件醫療契約，竟未能於郭登山手術
        後予以有效止血，導致郭登山於手術後持續出血不及吞
        嚥而阻塞呼吸道，並且於急救時未能及時給予正確之急
        救處置，致郭登山成為植物人狀態，終致死亡，依民法
        第244條前段規定，關於本件醫療契約之履行，被告奇
        美醫院自應就被告壬○○、辛○○之過失，負同一責任
        。換言之，被告奇美醫院應就被告壬○○、辛○○因給
        付瑕疵致郭登山因此所受之損害，依民法第227條、第
        227條之1之規定，負不完全給付之債務不履行責任。
      (3)退萬步言，縱認被告辛○○、壬○○並無疏失，財團法
        人奇美醫院就本件醫療契約之履行亦屬不完全給付。按
        郭登山於16時整即因呼吸道阻塞之意外，血氧濃度遽降
        至23％，直到16時18分才恢復100％，其間歷時18分鐘
        。於此關鍵18分鐘內，財團法人奇美醫院並未啟動急救
        小組，因為據證人甲○○、癸○○所證述，財團法人奇
        美醫院並未編制急救小組，而首先到場之辛○○醫師在
        試圖插管失敗後（原告爭執其有嘗試插管），才請求支
        援，而據隨後到場（已距事發10分鐘）之癸○○醫師所
        證述（原告爭執癸○○曾參與急救），其當時及另一位
        陳應輝醫師均剛下班，聽到廣播說某病房需要急救（惟
        被告辛○○說因其在場所以護士並未呼叫急救小組），
        其才趕過去，但是還是插管失敗，其才又通知陳應輝醫
        師支援，而最後陳應輝醫師則只花4分鐘就插管成功（
        到場時已距事發25分鐘），由上述急救經過可見，財團
        法人奇美醫院並無有系統之急救組織、且參與急救人員
        之急救專業能力更是良莠不齊（陸續到場之辛○○、壬○○、癸○○醫師均束手無策，第四位到場之陳應輝醫
        師卻只花4分鐘即完成插管，惟為時已晚），終致造成
        本件不可挽回之傷害，是財團法人奇美醫院就本件醫療
        契約之履行自有不完全給付情事。
    5.綜上，被告壬○○、辛○○因如上之過失致侵害被害人郭
      登山之身體及生命權，該被告二人屬共同侵權行為，被告
      奇美醫院為該二被告之僱用人，依民法第184條第1項前段
      、第185條第1項、第188條第1項前段之規定，被告奇美醫
      院應與被告壬○○、辛○○連帶負損害賠償責任；又被告
      壬○○、辛○○係居於被告奇美醫院之使用人之地位，為
      該醫院履行本件醫療契約，依民法第224條前段、第277條
      、第277條之1之規定，被告奇美醫院就被告壬○○、辛○○給付內容不合債務之本旨導致郭登山受有損害，亦應負
      不完全給付之債務不履行責任。為此，原告等4人爰依侵
      權行為及債務不履行之規定，請求被告等應連帶賠償原告
      如訴之聲明所示之損害。
（三）爰依侵權行為及債務不履行之規定，提起本件訴訟，請求
      被告等連帶負賠償責任。並聲明：
    1.被告財團法人奇美醫院、壬○○、辛○○應連帶給付原告
      新台幣1,500,000元，及自民國95年1月5日起至清償日止
      按年利率百分之五計算之利息。
    2.如獲有利判決，原告願以現金或同額之銀行可轉讓定期存
      單供擔保，請准宣告假執行。
    3.訴訟費用由被告財團法人奇美醫院、壬○○、辛○○連帶
      負擔之判決。
二、被告則以：
（一）病患郭登山先生於案發之前有十年口腔癌病史，並經歷多
      次之切除手術，94年8月進行手術時已進展為第四期癌症
      ，95年3月18日不幸死亡，死亡之先行原因為：「左頰黏
      膜鱗狀上皮細胞癌末期合併感染」有死亡證明書影本乙份
      可稽，原告稱係因手術後缺氧致呈植物人而死亡，顯有違
      誤，合先敘明。病患8月8日手術後，13時55分由恢復室回
      至病房，由醫師周菀吟為其置放鼻通氣管，14時10分主治
      醫師壬○○即前往探視，15時周菀吟醫師再前往探視，16
      時01分病人發生呼吸障礙、心跳140、血壓73/37、血氧濃
      度23％之緊急情況，辛○○醫師剛好負責巡房，立即進行
      心肺復甦術，給予氧氣面罩，並由口腔進行氣管內插管，
      由於病患口腔解剖位置因多次手術導致異於常人兼以合併
      咽喉組織水腫及血塊影響，無法順利插管，16時08分、16
      時10分主治醫師壬○○及麻醉醫師癸○○到場，嘗試經口
      氣管內插管，亦無法遂行，期間給予4支強心針，並囑開
      刀房準備氣管切開術之器具，同時麻醉醫師陳應輝再度嘗
      試口氣管插管成功。此為急救之過程，醫師已盡全部之可
      能持行必要之醫療措施，一併敘明。病患於手術後4小時
      發生之呼吸衰竭可能之肇因有二：第一、上消化道出血導
      致休克甚至逆流至上呼吸道造成。第二、手術部位延遲出
      血導致。惟後者導致之可能性極微，因病患之醫療團隊在
      手術完成（見病歷P.429~431; P.435頁）、麻醉恢復室（
      見病歷P.441頁）、恢復室至病房途中（見病歷P.972頁）
      、和病房休息階段（見病歷P.1002~1003頁）皆未在病患
      口中或頭頸部發現有大量出血跡象，甚至在同日13時55分
      在病房接受鼻胃管置入術亦能欣然接受（見病歷P.1002頁
      ），由以上證據顯示，若是期間內有傷口大量出血，病患
      絕無接受上述處置之能力，陪同家屬亦無可能接受之實。
      本醫療團隊推論為上消化道出血之原因為患者甫於同年5
      月28日因該疾病住入柳營奇美醫院腸胃科接受治療（見病
      歷P.149頁），不無可能因手術後之重大壓力症候群導致
      腸胃道再次出血，而本醫療團隊也善盡醫療預防之責，在
      術後進行相關藥物之注射（見病歷P.753），仍不免該遺
      憾事件發生；再則，腸胃道之出血可能之另則證據為本事
      件發生之後，同日16時10分進行血液學檢查發現病患血紅
      素自術前10.4（見病歷P.561頁）降至7.3（見病歷P.562
      頁），惟手術中出血僅300毫升（見病歷P.434）加上病房
      中兩塊更換之紗布預估血液僅流失約350毫升，絕無造成
      血紅素大幅下降之可能；加上加護病房中對鼻胃管反抽時
      常可見暗褐色之物（見病歷P.1009），可進一步佐證腸胃
      道出血之可能，此推論經會診胃腸科醫師並獲同意（見病
      歷P.384頁）。原告主張係因口腔術後未能有效予以止血
      ，導致重度昏迷，過於武斷，且與諸多事證不符，恐係臆
      測之詞。退萬步而言，縱若係口腔術後之出血造成，必須
      陳明，口腔左上齒齦部，傷口僅一顆牙齒範圍，以紗布加
      壓出血，於14時10分、15時醫師親自診視，傷口僅滲血，
      不可能有大出血致昏迷，另口腔下齒齦之傷口，手術切除
      後確切止血並無發現出血點，故以鈦合金骨板固定後原位
      縫合，轉入病房同樣兩次診視亦均未見該處出血及腫脹，
      並無大出血之徵兆，若果真係口腔出血造成病患呼吸衰竭
      ，左上齒齦出血應先予排除可能性，下齒齦之出血於無法
      完全排除之情況下，歸納為術後遲延性出血，屬手術併發
      症之一，亦不能歸咎於醫師。
（二）損害賠償範圍：
      病患係術後併發之遲延出血造成腦部缺氧，醫療團隊並無
      疏失。退一步而言，原告求之損害亦乏依據。
    1.喪葬費部份：病患係癌症惡化死亡，與被告之醫療行為無
      因果關係，自不能將喪葬費用歸由被告負擔。
    2.精神慰撫金：侵害他人身體健康應僅本人得請求精神慰撫
      金，民法第195條第1項係指「身份法益受侵害」，如配偶
      與人通姦、子女遭誘拐者，原告於本案顯不符此要件。況
      病患本已癌末病人，生命如風中殘燭，術後因併發症致短
      暫半年多喪失意識，請求每人250,000元之慰撫金，實殊
      過高。
    3.醫療費用：病患係因癌症接受治療、開刀，因此衍生之費
      用，歸被告顯不合理。
    4.看護費：未見單據，且係因植物人狀態或因癌末需人照護
      亦應加以區分，不能全歸被告負擔。
（三）被告壬○○並無醫療疏失：
    1.被告並無醫療疏失業經行政院衛生署醫事審議委員會（以
      下簡稱醫審會）鑑定，經該會以衛署醫字第096021101號
      鑑定書，內容略為「術後口腔內續滲血，醫師已多次診視
      ，並也加以處理，對病人之處置應已盡到醫療上之注意，
      並無疏失。」「整個急救過程是在醫師辛○○接到護士通
      知後一分鐘到達病床開始，主治醫師壬○○醫師是十分鐘
      後（16時10分）到達，急救小組16時25分完成插管。雖然
      耗時25分鐘完成急救過程，值班護士、醫師辛○○及醫師
      壬○○並無耽誤急救過程。」，有附卷鑑定書可稽。
    2.另病患係於16時01分已開始進入急救程序，是以16時15分
      至19時40分之護理記錄不能作為病患係因未有效止血而致
      危急之依據，原告之指訴倒果為因，況16時55分係記載「
      由病房護理人員代訴」，顯該記錄人員係傳聞自他人，亦
      不足證明病患係因未有效止血而生危急情況。
    3.事實16時01分之前進行病患護理之護士丙○○亦證述「出
      血是指嘴內有出血情形，但非大量，只含在嘴內，紗布沒
      有整個被浸濕」「我換紗布的次數都記錄在護理記錄單上
      」，且依當時之護理記錄14時10分、15時壬○○、周苑吟
      醫師均來視察，護士丙○○口腔換藥×2，足見不可能大
      量出血而置之不理，原告之指訴違背事理。
（四）被告辛○○並無醫療疏失：
    1.辛○○醫師於16時01分病患危急之當下給予病患氧氣罩，
      建立靜脈輸液管道，16時10分持續面罩氧氣灌注，壬○○
      醫師並到場，此有護理記錄可稽，急救之醫療措施未曾中
      斷。
    2.至於16時01至16時10分被告辛○○是否嘗試進行插管失敗
      ，兩造雖有爭執，惟依證人癸○○之供述，其確實有到場
      協助插管，給予強心針，但插管失敗，迄陳應輝醫師到場
      第一次失敗，再嚐試始插管成功，則插管成功時間點為16
      時25分，依醫審會之鑑定，16時01分至16時25分插管成功
      ，不能謂有耽誤，除非原告能敘明「辛○○插管不成功」
      與「辛○○未實際進行插管」兩者影響有無醫療過失之評
      價，否則辛○○曾嚐試未成功與未嚐試之爭執即屬無意義
      ，合先敘明。
    3.至若證人甲○○表示何人嚐試插管未成功，已不記得了，
      壬○○與辛○○是否有進行插管亦不復記憶，尚屬持平，
      若有迴護之意，不致如此。至於原告稱一邊做一邊記，則
      不可能未插管成功會不予記錄，事實上依自16時01分迄16
      時55分之護理記錄始係由甲○○記錄，其餘並非呂女所作
      ，而15、16、17、18、21、23、25分，幾乎每一分鐘即有
      書製記錄，時間緊湊，就失效之醫療行為或因呂女之疏漏
      ，確有可能未全盤記錄，此由癸○○醫師之到場及插管失
      敗等情均未見於記錄可稽。
（五）對於原告聲請鑑定之意見：
      請求鑑定事項與是否過失間無關連性，且鑑定出血量時間
      點跨越13時55分至16時01分至16時25分迄19時00分，惟本
      案爭執係13時55至16時25分之醫療行為，跨越至19時00統
      計血量可能失焦並扭曲。
（六）爰聲明：求為判決如主文所示之判決。
三、兩造不爭執之事實（見本院卷第131頁）：
（一）原告丁○○○係郭登山之配偶，原告己○○、戊○○、庚○○為郭登山之子女。被告壬○○及辛○○為被告奇美醫
      院所僱用，任職於奇美醫院永康院區，為執行醫療業務之
      醫師。
（二）郭登山於94年8月8日委由被告奇美醫院之主治醫師壬○○
      進行口腔癌手術，當日下午13時55分結束。
（三）94年8月8日下午3時郭登山口內含紗布有出血情形，訴外
      人周莞吟醫師重新換藥，紗布覆蓋。
（四）94年8月8日下午4時郭登山發生呼吸障礙，被告辛○○於
      下午4時01分到場急救; 被告壬○○於下午4時10分到場。
（五）當日下午4時15分，郭登山已無法量測心跳及血氧濃度。
（六）麻醉師陳應輝於當日下午4時25分嘗試插管，4時29分插管
      成功。
（七）患者郭登山因腦部缺氣而呈植物人狀態，於95年3月18日
      死亡。
（八）以上事實除為兩造所不爭執外，並有原告提出之護理紀錄
      單、診斷證明書等為證，且經本院依職權調閱臺灣臺南地
      方法院檢察署97年度偵續字第12號業務過失傷害案件偵查
      卷宗查明，自堪信為真實。
四、得心證之理由：
    原告主張被告壬○○、辛○○為被告奇美醫院所僱用、任職
    於被告奇美醫院永康院區而為該醫院執行醫療業務之醫師。
    訴外人郭登山於94年8月8日委由被告壬○○進行口腔癌手術
    ，被告壬○○明知術後應就郭登山之口部傷口予以有效止血
    ，然因其過失未能有效止血，且又明知郭登山於術後因未能
    有效止血，必須細加照料，以避免其因不及吞嚥出血而導致
    呼吸道阻塞，仍未施以必要之注意，果真導致郭登山於術後
    持續出血不及吞嚥而阻塞呼吸道；而負責住院病患緊急狀況
    處理之住院總醫師辛○○，雖於94年8月8日下午4時1分時到
    達郭登山病房對其施以急救，惟卻又因未確實注意、瞭解郭
    登山之病況，而無法及時正確判斷當時郭登山呼吸道已因大
    量出血而阻塞，縱使給予氧氣罩，亦無法將氧氣自呼吸道送
    入郭登山體內，竟只不斷給予氧氣罩及重覆施打強心針，而
    未採取插氣管內管或緊急氣切之處置，且直至下午4時15 分
    郭登山已無法量測到心跳及血氧濃度，仍疏於再行重新檢視
    其急救行為是否正確及有效，而僅是重複予以施打強心針，
    終致郭登山因嚴重缺氧而成植物人，並於95年3月18日辭世
    等情，雖據原告提出護理記錄單為證，而被告固不否認有為
    被害人郭登山進行手術、以及手術後急救之照護等情，惟均
    辯稱有善盡善良管理人注意之義務，被害人係口腔癌末期病
    人，其係因癌症蔓延惡化所致，與伊之醫療行為無因果關係
    ，而被害人術後腦部缺氧之併發症，渠等已盡照護義務，並
    無醫療疏失等情詞置辯。因此，本件兩造所爭執者，應在於
    ：
    1.被告壬○○是否有以下之醫療疏失？
      (1)被告壬○○於術後未有效為郭登山止血，且未施以必要
        之注意以避免其因出血而阻塞呼吸道。
      (2)被告壬○○於郭登山因出血而阻塞呼吸道後，未施以有
        效之救治。
    2.被告辛○○為郭登山急救，是否有醫療疏失？
    3.被告奇美醫院是否有債務不履行之不完全給付？（以上兩
      造爭執點，見本院卷第132頁）茲就上開爭執要點析述如
      下：
（一）關於被告壬○○有無醫療疏失：
      原告主張被告壬○○於術後未有效為郭登山止血，且未施
      以必要之注意以避免其因出血而阻塞呼吸道；另於郭登山
      因出血而阻塞呼吸道後，未施以有效之救治云云；被告則
      辯稱，手術部位無法直接縫合，傷口僅一顆牙齒範圍，約
      1公分，應是延遲性出血 。經查：
    1.病人郭登山94年8月8日上午8時30分許，因為右側下顎骨
      處口腔癌，接受第13次手術，在全身麻醉下，切除病人右
      下顎處之骨骼與牙齦組織，並加以骨板固定手術，於同日
      中午12時許手術完成，12時45分送入麻醉恢復室，於13時
      55 分由恢復室返回病房，意識清楚，頸部傷口紗布覆蓋
      呼吸，外觀淨，口內含矽膠及紗布卷。14時10分被告壬○○即至病房視診病人郭登山，15時0分，因郭登山口內紗
      布仍有出血情形，即由訴外人周菀吟醫師重新換藥、紗布
      覆蓋。此有醫審會鑑定書及護理紀錄單在卷可徵（見本院
      卷第39頁、本院96年度新調字第81號卷宗第12頁）。由上
      述紀錄單記載之護理活動與治療情形可知，被告壬○○於
      病人返回病房後，隨即前往診視，而郭登山於手術後確仍
      有出血之情形，至當時出血情形，經證人即當時擔任病房
      護士之丙○○於本院審理時結稱：「出血是指嘴內有出血
      情形，但非大量，只含在嘴內，紗布沒有整個被浸濕，身
      上的衣服及附近的布幕有無被噴到血我忘記了。我換紗布
      的次數都記在護理紀錄單上。」（見本院卷第70頁）。按
      證人丙○○所證述之事雖然時隔多年，惟其係審閱其所記
      載之護理紀錄單後所為之陳述，且護士紀錄護理所為之措
      辭、陳述，應有其職業上之習慣，通常而言，應有其一貫
      性。因此，證人丙○○對於急救過程雖因時隔太久而有所
      忘記，然對於記載於護理紀錄單上出血之情形，經本院提
      示護理紀錄後，仍能為清楚之記憶，故堪予採信。另查郭
      登山因該此手術，計失血300ml，手術完成後，於13時在
      麻醉恢復室中經癸○○醫師測量血壓為113/70，此有手術
      室護理紀錄單、麻醉恢復室紀錄單在卷可按（見97偵續字
      第12號偵查卷第76頁、79頁）；而郭登山原有之紗布應於
      手術完成時即中午11時45分所包紮敷設，距15時再次更換
      時，已有3小時之久，此一期間，其失血量究竟多少，是
      否足以堵塞呼吸道，徵諸護理紀錄單上生命跡象之記載，
      13時55分時，郭登山之血壓仍有120/70，於15時因口內仍
      有出血情形而由周菀吟醫師更換紗布時，血壓仍為110/70
      ，直至16時01分時才陡然降為74/37，顯見，在16 時01分
      前，郭登山口內雖仍有流血，惟其數量應非如原告丁○○○所指「ㄇㄨ（台語發音，亦即大量湧出、冒出之意）出
      來」，而應係證人丙○○所稱「紗布沒有整個被浸濕」之
      描述較為可採；再者，該紗布距包紮敷設已有3個小時，
      其出血量尚未將紗布整個浸濕，顯見此一期間郭登山傷口
      之出血量，應非大量。此與上開證人丙○○所證述之內容
      ，交互參核，應堪認定。從而，原告主張被告壬○○於術
      後未有效為郭登山止血，且未施以必要之注意以避免其因
      出血而阻塞呼吸道乙節，即屬無據。
    2.承前所述，同日16時許，被告辛○○被通知患者郭登山雙
      眼瞳孔放大，被告辛○○於16時1分到場處理，當時郭登
      山之血氧濃度為23％，被告辛○○給予Bosminlamp靜脈滴
      注，並給予氧氣罩用擠氣方式給氧，16時02分病人血氧濃
      度38％，被告辛○○再吩咐準備紅血球2單位。被告壬○○於同日下午4時10分抵達，郭登山血氧濃度62％，被告
      壬○○仍給予Bosmin lamp靜脈推注，並持續給予氧氣罩
      擠氣方式給氧。16時15分施行心外按摩，病人口中吐中量
      鮮血，給予抽吸術處理口中吐血現象。16時18分被害人血
      氧濃度100％，已輸血500cc，給予生理食鹽水全速。16時
      21 分被害人血氧濃度100％，16時23分被害人血氧濃度
      100％，抽吸口內之血塊。在同日16時25分，血氧濃度100
      ％，麻醉科醫師陳應輝置放氣管內插管。16時26分被害人
      血氧濃度100％，抽吸口內之血塊，輸血500cc，給予生理
      食鹽水全速，於16時45分許轉入加護病房，血氧濃度100
      ％乙節，此有醫審會鑑定書及護理紀錄單在卷可徵（見本
      院卷第40頁、本院96年度新調字第81號卷宗第12-15頁）
      。由上開記載可知，被告壬○○經通知後，係於16時10分
      抵達病房。而原告主張，被告壬○○從頭到尾均未採取任
      何急救措施云云，係以上開護理醫療紀錄並未記載被告壬○○指示採取任何醫療措施為其依據。惟自16時10分至16
      時25分插管成功為止，上開護理紀錄上雖未記載由哪位醫
      師指示作何急救措施，然仍有給予Bosmin lamp靜脈推注
      、給予氧氣罩給氣方式給氧、抽吸血塊等急救措施之記載
      ，可見，並非被告壬○○等人並非沒有採取急救措施，因
      此，尚難以護理紀錄未記載，即遽而認定被告壬○○沒有
      採取何急救措施。
    3.再者，對於病人無呼吸現象時，醫審會就其急救措施所出
      具之意見為：只要是病人呈現出無呼吸現象，就先需要做
      口罩式擠氧方式來給氧，因此口罩式擠氧方式來給氧是急
      救過程之最初步，是爭取時效性之步驟，在準備好氣管內
      插管器械之後，就進行氣管內插管急救動作，如果氣管內
      插管急救動作不順利時，還是要與口罩式擠氧方式來給氧
      動作交替運用，直到氣管內插管急救動作完成，所以氣管
      內插管啟動時機，就是當病人呈現出無呼吸現象時。因此
      ，被告壬○○等人有施以口罩式給氧以提高病人血氧濃度
      ，再進行氣管內插管之急救行為，施以口罩式給氧方式係
      符合醫療常規。
    4.茲有疑問者，係被告壬○○、辛○○及訴外人癸○○醫師
      等人究竟有無對郭登山施以氣管插管之急救措施。本件原
      告主張係由醫師辛○○啟動急救過程，但是誰是第一個做
      插入氣管急救過程之醫師，在病歷上無記載，只有記載醫
      師陳應輝完成此動作等情，此有護理紀錄及醫審會鑑定意
      見書在卷可按，堪予認定。被告壬○○、辛○○及訴外人
      癸○○醫師均稱曾對郭登山施以氣管插管，惟因郭登山多
      次手術兼咽喉組織水腫等影響，致無法遂行，因此，護理
      紀錄未加記載；而原告則以護理紀錄並未記載，因此認定
      被告壬○○等人未對郭登山施以氣管插管云云。查，本件
      氣管插管手術係經訴外人陳應輝醫師於第二次施行所完成
      ，陳應輝為麻醉科主任，經驗較為豐富，惟亦係第二次施
      行始成功，可見，對郭登山進行插管，應非易事。次查，
      陳應輝醫師係經通知後，始趕到病房參與急救，而依通常
      之經驗法則，被告壬○○、辛○○在急救過程中，倘認定
      郭登山並無插管之必要，應該如同原告所主張，僅會施作
      上開給氧之初步急救措施，倘僅施作給氧之初步急救措施
      ，應無須再行通知癸○○、陳應輝等醫師協助。惟必係被
      告壬○○、辛○○在急救過程中，於其專業判斷上認為有
      插管之必要，且渠等已經試行而無效果後，方才再行通知
      癸○○、陳應輝到場支援。況且，證人即當時參與急救之
      醫師癸○○到庭證稱：「我當時聽到廣播說病房需要急救
      ，我就到病房去，並沒有指名要我去。至現場後看到外科
      醫師壬○○及辛○○正在急救，表明需要呼吸道的支持，
      急救時本來就需要確定呼吸道是否阻塞，病人也已放上心
      電圖，加上給氧面罩，還有血氧濃度計，辛○○也表示說
      插管插不上，我就試著接手，我先以面罩支持呼吸道，但
      插管也有困難，所以我請旁邊的護理人員尋求支援，且病
      人心跳停止的情形，所以我也給予強心劑，一直到陳應輝
      到場前，血氧濃度及心跳有恢復，可經由氧氣面罩進入呼
      吸道，但仍無法插管成功，也有請護理人員聯絡準備氣切
      的手術，後來陳應輝到，最後他插管成功，但也是經過重
      複的嚐試才成功。」等語在卷（見本院卷第33-34頁），
      另證人即護士甲○○為護理紀錄之製作者，亦到庭證稱：
      「（問：若由壬○○、辛○○醫師嚐試插管，但未成功，
      是否會記在護理記錄當中？）插管沒有成功不會記錄，當
      天一直有醫師嚐試插管，我不記得誰有作。…陳應輝以外
      的醫師也有插管，但我不記得是誰。」（見本院卷第74、
      75頁）。依癸○○醫師之證詞，被告辛○○詞在急救時即
      曾告知證人其插管插不上，而證人癸○○及陳應輝醫師之
      第一次插管失敗均未見記載於護理紀錄中，核與證人甲○○證述情節相符，故被告抗辯稱被告壬○○、辛○○及癸○○醫師均稱曾對郭登山施以氣管插管，僅因未成功，故
      護理紀錄未加以記載乙節堪予採信。
    5.由上可知，被告壬○○二人對被害人先施以口罩式擠氧以
      提高其血氧濃度，再進行氣管內插管之急救行為，係符合
      醫療常規，並無何疏失可言；雖被告壬○○等三位醫師對
      郭登山進行插管並未成功，但其間被告等人陸續為郭登山
      進行急救醫療行為，並無耽誤急救過程。從而，原告主張
      被告壬○○於郭登山因出血而阻塞呼吸道後，未施以有效
      之救治云云，即不可採。
    6.況原告於偵查中聲請臺灣臺南地方法院檢察署（以下簡稱
      臺南地檢署）鑑定，經該署函送行政院衛生署醫事審議委
      員會鑑定被告對訴外人郭登山之救治，有無醫療疏失，據
      該會鑑定意見稱：依病例記載及病史，病人為復發性口腔
      癌患者，經多次手術及治療，於九十四年八月八日由醫師
      壬○○再為其切除復發性腫瘤，術中出血量三百毫升，屬
      合理之範圍，且術後口腔持續滲血，醫師已多次診視，並
      也加以處理。對病人之處置，應已盡到醫療上之注意，並
      無疏失。整個急救過程是在醫師辛○○接到護士通知後一
      分鐘到達病床開始，主治醫師蔣醫師是在十分鐘（16時10
      分）到達，急救小組於16時25分完成插管。雖然耗時二十
      五分鐘完成急救過程，值班護士、醫師辛○○及醫師壬○○並無耽誤急救過程。救治中，醫師群並無醫療疏失等語
      ，亦同此見解，此有行政院衛生署九十六年十一月二十七
      日衛署醫字第0960216101號書函暨醫事審議委員會編號
      0000000號鑑定書在卷可參（見本院卷第39-41頁）。再因
      本件原告丁○○○對行政院衛生署醫事審議委員會上開之
      鑑定結果仍有所質疑，並在臺南地檢署就下列問題函請醫
      事審議委員會再行鑑定：「(1)被告辛○○於16時1分到達
      病床，給予被害人氧氣罩，用擠氧方式給氧，被告壬○○
      於16時10分探視被害人，持續給予氧氣罩用擠氧方式給氧
      ，惟當時被害人係因口腔出血，呼吸道阻塞，導致血氧濃
      度驟降，上開醫師何以未即時為病患進行氣管內插管或氣
      切手術，渠等以氧氣罩供氧，是否屬正確有效之急救行為
      ？此部分有無涉及醫療疏失？(2)本件於何時啟動急救救護
      小組？於陳應輝醫師接手緊急插管前，第一位實施緊急插
      管之麻醉科醫師為何人？其決定插管之原因及時機？如辛○○、壬○○醫師持續以氧氣罩供氧給郭登山係正確有效
      之急救行為，何以須緊急插管？」。經行政院衛生署於97
      年8月14日函覆，醫審會鑑定意見則為：(1)根據94年8月8
      日護理紀錄，於16時01分由醫師辛○○啟動急救過程，但
      是誰是第一個做插入氣管急救過程之醫師，在病歷上無記
      載，只有記載醫師陳應輝完成此動作。(2)只要是病人呈現
      出無呼吸現象，就先需要做口罩式擠氧方式來給氧，因此
      口罩式擠氧方式來給氧是急救過程之最初步，是爭取時效
      性之步驟，在準備好氣管內插管器械之後，就進行氣管內
      插管急救動作，如果氣管內插管急救動作不順利時，還是
      要與口罩式擠氧方式來給氧動作交替運用，直到氣管內插
      管急救動作完成，所以氣管內插管啟動時機，就是當病人
      呈現出無呼吸現象時。(3)當病人呈現出無呼吸現象時，就
      先需要做口罩式擠氧方式來給氧，因此口罩式擠氧方式來
      給氧是急救過程之最初步，是爭取時效性步驟，在準備好
      氣管內插管器械之後，就進行氣管內插管急救動作，口罩
      式擠氧方式來給氧是暫時性動作，有行政院衛生署97年8
      月14日衛署醫字第0970214593號書函暨醫事審議委員會編
      號0000000號鑑定書附於台南地檢署97年度偵續字第12號
      卷宗（見該卷21-26頁）可稽，並經本院調閱上開偵查卷
      宗核閱無誤。由上開醫審會二次鑑定結果可知，被告二人
      對被害人先施以口罩式擠氧以提高其血氧濃度，再進行氣
      管內插管之急救行為，亦係認定係符合醫療常規，並無何
      疏失可言。
    7.此外，原告丁○○○另案向臺南地檢署對於被告壬○○、
      辛○○提起過失傷害案件之告訴，經臺南地檢察署二次將
      相關卷證送請醫審會鑑定壬○○、辛○○是否有醫療疏失
      （術後滲血處置、正確而有效之急救行為等），業經該審
      議委員會鑑定後提出鑑定報告，均認為病人術後出血量屬
      合理範圍，雖持續滲血，醫師亦加以處理、急救過程值班
      護士、醫師並無耽誤急救過程，對於病人郭登山之處置，
      已經盡到醫療上之注意，並無疏失，有各該次鑑定書在卷
      可按。而原告丁○○○對壬○○、辛○○提出涉嫌過失傷
      害案件之告訴，經臺南地檢署以96年度調偵字第1143號予
      以不起訴處分，嗣經告訴人丁○○○（即本件之原告）聲
      請檢察官提出再議，經台灣高等法院臺南分院檢察署發回
      續行偵查（97年度上聲議字第49號），臺南地檢署再度函
      請醫審會就告訴人存疑之事項再為鑑定，其鑑定意見仍未
      認定被告壬○○與辛○○有醫療過失，臺南地檢署檢察官
      據此認定，被告壬○○、辛○○之醫療行為並無疏失，而
      為不起訴處分（臺南地檢署以97年度偵續字第12號），告
      訴人丁○○○再次聲請再議，經予審核，認為原不起訴處
      分，並無不當，再議之聲請應予駁回，而據臺灣高等法院
      臺南分院檢察署駁回其再議確定，有97年度上聲議字第
      1108號處分書在卷可證（見本院卷第144頁）。綜上，臺
      南地檢署亦認定被告壬○○、辛○○之醫療處置，並過失
      可言，益難認定被告人等應負過失責任。
（二）關於被告辛○○為郭登山急救，是否有醫療疏失？
      原告固主張：被告辛○○為郭登山急救有醫療疏失云云。
      經查：
    1.本件急救過程中被告辛○○之處置，已如前述，茲不贅述
      。整個急救過程是在醫師辛○○接到護士通知後1分鐘（
      16 時1分）到達病床開始，主治醫師壬○○是在10分鐘（
      16時10分）到達，急救小組於16時25分完成插管，耗時25
      分鐘完成急救過程。被告辛○○為住院醫師，而被告壬○○為主治醫師，因此，於16時10分主治醫師壬○○抵達後
      ，即應由被告壬○○接手，故評估被告辛○○為郭登山急
      救，是否有醫療疏失乙節，即應由16時01分起至16時10分
      被告壬○○接手為止之該段時間，被告辛○○所為之急救
      措施加以判斷。
    2.就時間點來看，被告辛○○於護士丙○○通知後，隨即於
      16時01分抵達病房，因此，被告辛○○參與急救之時間應
      無延誤。其次，16時01分起至16時10分此一期間，被告辛○○就急救所為之處置是否得宜，有無未採取必要之處置
      乙節以觀，被告辛○○於郭登山血壓陡降、瞳孔放大時，
      迅即給郭登山氧氣面罩、甦醒器，以提高郭登山的血氧濃
      度，此經醫審會鑑定，亦認為並無疏失。此外，原告尚主
      張被告辛○○未能斷然採取氣管內插管、氣切等急救措施
      。惟因醫療行為充滿危險性，治療結果充滿不確定性，醫
      師係以專業知識，就病患之病情及身體狀況等綜合考量，
      選擇最適宜之醫療方式進行醫療；然人體之內部變數甚多
      ，必須視病情之實際發展、病患之身體狀況，而為進一步
      之醫療。訴外人郭登山因口腔癌之緣故，嘴巴不易張開，
      此觀諸被告壬○○、辛○○與訴外人癸○○均未能有效完
      成插管，即便係素有經驗之麻醉科主任陳應輝亦是第二次
      實施插管時，方才成功完成即知。被告辛○○曾採取插管
      之必要急救措施，僅因未能成功，惟其亦通知其他醫師協
      助，已詳述於被告壬○○之理由部分，因此，原告主張被
      告辛○○並未採取必要之處置，即無可採。
    3.綜上，被告辛○○就本件並無醫療上之疏失，故被告辛○○辯稱其無過失等語，尚堪採信，原告等主張被告辛○○
      在為訴外人急救過程中未採取必要之處置，以致訴外人成
      為植物人，應有過失云云，不足採信。
（三）關於被告奇美醫院是否應負侵權行為損害賠償之責任：
      原告雖主張被告壬○○、辛○○、奇美醫院應依侵權行為
      之法律關係對被告等四人負連帶賠償責任云云，經查：
    1.按受僱人因執行職務，不法侵害他人之權利者，由僱用人
      與行為人連帶負損害賠償責任，民法第188條第1項定有明
      文。再上開民法第188條規定之僱用人責任，性質上係代
      受僱人負責，具有從屬性，須以受僱人成立侵權行為負有
      損害賠償責任為要件（最高法院89年度台上字第1268號判
      決參照）；又損害賠償之債，以有損害之發生及有責任原
      因之事實及此二者之間，有相當因果關係為成立要件，如
      不合於此項成立要件，即難謂有損害賠償請求權存在。所
      謂相當因果關係，係指：無此行為，雖必不發生此損害；
      有此行為，通常即足發生此種損害，是為有因果關係。有
      此行為，通常亦不生此種損害者，即無因果關係」（最高
      法院86年度台上字第224號判決參照）。
    2.被告壬○○與辛○○既無庸負擔侵權行為損害賠償責任，
      已如前述，則參酌前開法條及最高法院之見解，其僱用人
      被告奇美醫院，自無庸負損害賠償責任。
（四）關於被告奇美醫院是否有債務不履行之不完全給付：
      本件原告另主張就本件醫療契約之履行，被告奇美醫院自
      應就被告壬○○、辛○○之過失，負同一責任，而依民法
      第227條、第227條之1規定，訴請被告等連帶給付云云，
      然查：
    1.上開債務不履行之損害賠償請求權，仍須債務人有違約不
      履行契約上之義務，且其未履行契約上之義務有可歸責之
      原因，致請求權人受有損害之情形。然查本件被告壬○○
      、辛○○對訴外人郭登山之診療、急救過程既符合一般醫
      療常規，即被告壬○○、辛○○並無任何可歸責之事由，
      自難令渠等負債務不履行之損害賠償責任。
    2.再查，被告壬○○與辛○○為被告奇美醫院所僱用一節，
      固為兩造所不爭，惟本件奇美醫院之受僱人壬○○與辛○○對訴外人郭登山所為之上開治療均符合常規，適當合理
      ，並無醫療疏失之處，業如前述，足認被告壬○○與辛○○之醫療及奇美醫院之給付並無不完全，亦無可歸責之事
      由，原告依民法第227條、第227條之1規定，請求被告連
      帶負損害賠償責任，即無理由，不應准許。
    3.綜上，是被告壬○○、辛○○既無醫療上之過失，則被告
      奇美醫院亦毋庸依民法第227條、第227條之1規定，負損
      害賠償之責，從而原告請求被告連帶賠償1,500,000元及
      其法定遲延利息，即屬無據。
（五）原告另聲請將本件送醫學中心（台大、長庚）鑑定下列事
      項：「(1)被害人郭登山經全身麻醉進行手術後，雖於13時
      55 分恢復意識，然是否可能仍有吞嚥障礙？(2)被害人於
      術後即94年8月8日13時55分至同日19時0分之間，傷口出
      血量大約若干？(3)該等術後出血量是否合理？」。惟查：
    1.原告所主張吞嚥困難而推論原告就傷口出血量未能有效處
      理，必須以出血量堵塞呼吸道為前提；而訴外人郭登山術
      後吞嚥有無障礙、出血量多寡、合理，均得賴急救等醫療
      處置而加以克服，而郭登山之出血情形，亦經本院於前詳
      予述明；另事發當日13時55分至同日19時0分之間，傷口
      出血量大約若干亦與急救過程無涉，因此，原告聲請再就
      上開事項向台大、長庚醫學中心送請鑑定乙事，即無必要
      。
    2.再者，鑑定報告係根據病歷、卷證，基於醫學知識及醫療
      常規所作之鑑定意見。上開二次之鑑定報告均係應原告之
      聲請，就原告要求詢問及明瞭之問題請求醫審會予以釐清
      。按醫審會係經由相關科別專長之醫師（即初審醫師）審
      查後，研提初步鑑定意見提交醫事鑑定小組會議審議鑑定
      ，才作成鑑定書，為一群體之意見表達，以各委員達成一
      致之意見為鑑定意見，此有台灣醫療鑑定作業流程及醫療
      糾紛鑑定作業要點在卷可資參照（見台南地檢署95年度他
      字第962號偵查卷第41頁、42頁）。經查，醫事審議委員
      會於第一次鑑定書之鑑定意見中已載明：「依病例記載及
      病史，病人為復發性口腔癌患者，經多次手術及治療，於
      94 年8月8日由醫師壬○○再為其切除復發性腫瘤，術中
      出血量300毫升，屬合理之範圍，且術後口腔持續滲血，
      醫師已多次診視，並也加以處理。對病人之處置，應已盡
      到醫療上之注意，並無疏失。」就術後出血部分，醫師已
      多次診視，並也加以處理，此部分被告等已盡其注意義務
      ，已如前述，自無須一再重複鑑定。故原告此部分主張已
      核無必要。
    3.綜上，既然被告2人對被害人於術後之照護均已盡到醫療
      上之注意義務，已如前述，從而，原告聲請將上開事項再
      行鑑定，即無必要。
（六）綜上所述，被告對於訴外人郭登山之傷害與死亡，並無過
      失，原告請求被告等連帶賠償看護費用348,000元、殯葬
      費152,000元，並每一原告精神慰撫金250,000元，4人計
      1, 000,000元，（醫療費用32,682元原告未請求，見本院
      卷第89頁背面），合計1,500,000元，核屬無據，不應准
      許。
五、綜上所述，原告主張被告債務不履行與侵權行為等情，並不
    足取。被告抗辯渠等並無過失等情，應可採信。從而，原告
    起訴被告應連帶給付新台幣1,500,000元及自民國95年1月5
    日起至清償日止，按週年利率百分之五計算之利息，為無理
    由，不應准許；其假執行之聲請亦失所依附，一併駁回之，
    並依民事訴訟法第87條第1項，確定訴訟費用（裁判費
    15,850元，證人旅費2,804元）應由原告負擔。
六、本件為判決之基礎已臻明確，兩造其餘之陳述及所提其他證
    據，經本院斟酌後，認為均於判決之結果無影響，自無庸逐
    一論述，併此敘明。
七、結論：原告之訴為無理由，依民事訴訟法第78條、第87條第
    1項，判決如主文。
中    華    民    國    98    年    2     月    24    日
                  民事第二庭    法  官  張麗娟
以上正本係照原本作成。
如不服本判決，應於送達後廿日內，向本院提出上訴狀並表明上
訴理由，如於本判決宣示後送達前提起上訴者，應於判決送達後
廿日內補提上訴理由書（須附繕本）。
中    華    民    國    98    年    2     月    24    日
                                書記官  楊宗倫


司法院資訊處製作；財團法人民間司法改革基金會備份。
